【裁判字號】    97,重訴,28
【裁判日期】    970905
【裁判案由】    侵權行為損害賠償
【裁判全文】
臺灣苗栗地方法院民事判決              97年度重訴字第28號
原      告  庚○○○
            丙○○
                        1號
            乙○○
                        5號3.
            己○○
                        79號.
            丁○○
                        巷1弄.
            戊○○
                        2號
共      同
訴訟代理人  賴淑惠律師
被      告  甲○○
                        號
上列當事人間請求侵權行為損害賠償事件，經本院刑事庭移送前
來（96年度交附民字第59號），本院於民國97年8 月22日言詞辯
論終結，判決如下：
    主      文
被告應給付原告新臺幣壹萬伍仟柒佰壹拾元，及自民國九十六年
十一月二十日起至清償日止，按年息百分之五計算之利息。
被告應給付原告庚○○○新臺幣伍佰陸拾捌萬伍仟玖佰壹拾壹元
，及自民國九十六年十一月二十日起至清償日止，按年息百分之
五計算之利息。
原告其餘之訴駁回。
訴訟費用由被告負擔十分之四，餘由原告負擔。
本判決第一項於原告以新臺幣陸仟元為被告供擔保後，得假執行
；被告以新臺幣壹萬伍仟柒佰壹拾元為原告供擔保後，得免為假
執行。
本判決第二項於原告庚○○○以新臺幣壹佰玖拾萬元為被告供擔
保後，得假執行；被告以新臺幣伍佰陸拾捌萬伍仟玖佰壹拾壹元
為原告庚○○○供擔保後，得免為假執行。
原告其餘假執行之聲請駁回。
    事實及理由
壹、程序方面：
    按訴之變更或追加，非經他造同意，不得為之，但擴張或減
    縮應受判決事項之聲明者，不在此限，民事訴訟法第255 條
    第1 項第3 款定有明文。本件原告起訴之聲明原為：(1)被告
    應給付原告等6 人新臺幣（下同）7,174,384 元；(2)被告應
    給付原告庚○○○11,234,838元，及均自起訴繕本送達之翌
    日即民國96年11月20日起至清償日止，按年息百分之5 計算
    之利息。嗣於97年8 月22日具狀變更聲明為：(1)被告應給付
    原告等6 人70,184元；(2)被告應給付原告庚○○○13,234,
    838 元，及均自起訴繕本送達之翌日即96年11月20日起至清
    償日止，按年息百分之5 計算之利息。經查上開變更核屬擴
    張、減縮應受判決事項之聲明，揆諸上揭規定，自應准許。
貳、實體方面：
一、原告起訴主張：
    (一)被告甲○○以駕駛貨車至市場賣菜為業，駕駛貨車為其附
      隨業務，為從事業務之人；其於95年1 月9 日上午，駕駛
      車牌號碼MJ-3372 號自用小貨車，沿苗栗縣苗58線公路由
      卓蘭往內灣方向行駛；原應注意在劃有禁止超車線之路段
      ，不得駛入來車道超車，而依當時情形又無不能注意之情
      事；詎於同日上午9 時許，行經苗栗縣卓蘭鎮內灣里7 鄰
      55 之3號交岔路口時，疏未注意即逕在該劃有禁止超車線
      之路段違規駛入來車道超車，致撞擊前方同向由被害人即
      原告等6 人之被繼承人葉發淡所駕駛，附載其配偶即原告
      庚○○○之車牌號碼TKC-018 號輕型機車（以下簡稱系爭
      車禍），致葉發淡、庚○○○當場倒地，被害人葉發淡因
      而受有頭部外傷合併臉部多處撕裂傷、腦挫傷、腦震盪、
      頭皮撕裂、左肩骨折脫臼及臂神經叢受損、左手掌撕裂傷
      等傷害；原告庚○○○因而受有頭部外傷合併右側腦內出
      血、腦室內出血、水腦症、呼吸衰竭，經手術治療仍不能
      言語，意識不清，無法行動之重大難治之重傷害。詎被告
      駕駛上述自用小貨車肇事致人受傷，竟未下車查看，亦不
      為必要之救護措施，反駕駛上述自用小貨車繼續向前行駛
      而逃逸，經路人目擊報警，另目擊肇事經過之證人江慶勇
      騎機車追趕將其攔下後返回現場，惟江慶勇離去現場後，
      被告又隨即逃離，經被害人葉發淡家屬調閱現場道路監視
      錄影帶追查，始悉上情。而被告因上開業務過失傷害致人
      重傷罪，經本院96年度交訴字第32號刑事判決判處有期徒
      刑1 年6 月，減為有期徒刑9 月；又犯肇事致人傷害逃逸
      罪，處有期徒刑1 年，減為有期徒刑6 月；應執行有期徒
      刑1 年2 月；並經臺灣高等法院臺中分院97年度交上訴字
      第1143號刑事判決駁回上訴在案。
    (二)按因故意或過失，不法侵害他人之權利者，負損害賠償責
      任；故意以背於善良風俗之方法，加損害於他人者亦同；
      違反保護他人之法律，致生損害於他人者，負賠償責任；
      但能證明其行為無過失者，不在此限。又汽車、機車或其
      他非依軌道行駛之動力車輛，在使用中加損害於他人者，
      駕駛人應賠償因此所生之損害；不法侵害他人致死者，對
      於支出醫療及增加生活上需要之費用或殯葬費之人，亦應
      負損害賠償責任；不法侵害他人之身體或健康者，對於被
      害人因此喪失或減少勞動能力或增加生活上之需要時，應
      負損害賠償責任。前項損害賠償，法院得因當事人之聲請
      ，定為支付定期金。但須命加害人提出擔保；不法侵害他
      人致死者，被害人之父、母、子、女及配偶，雖非財產上
      之損害，亦得請求賠償相當之金額；不法侵害他人之身體
      、健康、名譽、自由、信用、隱私、貞操，或不法侵害其
      他人格法益而情節重大者，被害人雖非財產上之損害，亦
      得請求賠償相當之金額；民法第184 條、第191 條之2 前
      段、第192 條第1 項、第193 條、第194 條及第195 條第
      1 項前段定有明文。
    (三)原告庚○○○為系爭車禍之被害人，又原告等6 人分別為
      被害人葉發淡之配偶及子女，依前揭規定，自得請求被告
      負損害賠償責任，茲將原告等6 人請求賠償之項目及金額
      列明如下：
      (1)葉發淡部分：
        1.醫療費用：48,184元。
        2.看護費用：被害人葉發淡自系爭車禍發生之95年1 月
          9 日起至95年1 月18日出院為止，住院期間共計10日
          ，每日看護費以2,200 元計算，則原告等6 人受有看
          護費22,000元（2,200 元×10日＝22,000元）之損失
          。
        3.綜上，被告應賠償原告等6 人新台幣70,184元。
      (2)庚○○○部分：
        1.醫療費用：70,838元，有童綜合醫院所出具之醫療費
          用明細表及收據17紙，及光田綜合醫院門診收據共21
          紙可證。
        2.看護費用：原告庚○○○因系爭車禍致全身癱瘓、不
          能言語、失憶、需24小時專人照顧之情形，有光田綜
          合醫院診斷證明書可稽，是自系爭車禍發生之95年1
          月9 日起至96年11月9 日止，每日看護費以2,200 元
          計算，則原告庚○○○受有看護費1,452,000 元之損
          失；再依原告庚○○○全身癱瘓之情形而言，其為民
          國20年出生，現年76歲，依內政部94年台灣地區簡易
          生命表女性平均餘命計算，仍有11.55 年生存之時間
          ，於未來11年仍有繼續聘請看護之必要，故請求被告
          支付自96年11月10日起，計算未來11年之看護費共8,
          712,000 元（2,200 元×11年×12個月×30日＝8,71
          2,000 元）。
        3.原告庚○○○自系爭車禍發生以來，迄今仍處於全身
          癱瘓、不能言語、失憶、生活無法自理、需24小時專
          人照顧之情形，精神上之痛苦實難以形容，故請求被
          告應給付精神損害賠償3,000,000 元。
        4.綜上，被告應賠償原告庚○○○13,234,838元。
    (四)為此，原告等6 人爰依侵權行為損害賠償及繼承之法律關
      係，請求被告賠償等語，並聲明：(1)被告應給付原告等6
      人70,184元，及自起訴繕本送達之翌日即96年11月20日起
      至清償日止，按年息百分之5 計算之利息；(2)被告應給付
      原告庚○○○13,234,838元，及自起訴狀繕本送達之翌日
      即96年11月20日起至清償日止，按年息百分之5 計算之利
      息；並陳明願供擔保，請准宣告假執行。
    (五)對被告抗辯之陳述：
      (1)按最高法院92年台上第1427號裁判：至蔡振憲未考領駕
        駛執照而駕車外出肇事，因違反道路交通管理處罰條例
        之規定，但無證據證明其係因為考領駕駛執照技術欠熟
        練，操作不當，而致生本件車禍事故，即難據以認定謂
        蔡振憲與有過失…之意旨，可知無照駕駛並非當然即為
        車禍之肇事因素，且原告庚○○○搭載葉發淡駕駛之車
        輛，並無法預期葉發淡是否有過失行為，且駕駛人之年
        齡與肇事因素並無必然之關係，是被告主張葉發淡年事
        已高一事，並無足採。
      (2)被告空言抗辯原告庚○○○於系爭車禍當時未戴安全帽
        係其片面卸責之詞，完全無證據，不足採信。
      (3)被告另抗辯被害人葉發淡於系爭車禍隔日即95年1 月10
        日接受警詢製作筆錄時，意識清楚，並無腦震盪之現象
        ，惟依被告不爭執之95年5 月19日童綜合醫院診斷證明
        書所載，葉發淡受有頭部外傷併腦震盪，頭皮撕裂傷，
        左肩骨折，即脫臼。左手掌撕裂傷等傷害，即可證明葉
        發淡系爭車禍受有腦震盪之傷害，並不得以隔日得接受
        警詢筆錄即認無腦震盪之現象。
      (4)依原告庚○○○於起訴狀所附96年7 月24日光田醫院診
        斷證明書所載：需24小時專人照顧等語，即可知被告所
        謂原告庚○○○已出院，並無立即之生命危險，無須24
        小時專人看護之抗辯顯不值採信，且原告庚○○○並未
        聘請外勞女傭，而均係由其子女及相關親屬媳婦等人負
        責輪流照顧，故自得請求被告賠償給付本件看護費用。
        況依最高法院94年台上字第1543號裁判要旨謂：親屬代
        為照顧被害人之起居，固係基於親情，但親屬看護所付
        出之勞力並非不能評價為金錢，雖因二者身分關係而免
        除被害人之支付義務，惟此種基於身分關係之恩惠，自
        不能加惠於加害人。故由親屬看護時雖無現實看護費之
        支付，仍應認被害人受有相當於看護費之損害，得向上
        訴人請求賠償，始符公平原則；亦可知親屬代為照顧部
        分，亦得請求被告賠償給付。
二、被告則以：
  (一)被告於95年1 月9 日上午9 時許，駕駛車牌號碼MJ-3372 號
    自用小貨車，沿苗栗縣苗58線公路由卓蘭往內灣方向行駛，
    而執行其駕駛業務，於同日上午9 時30分許，行經苗栗縣卓
    蘭鎮內灣里7 鄰55之3 號旁上坡路段之交岔路口前方約數10
    公尺前，已看到被害人葉發淡所駕駛並附載其妻即原告庚○
    ○○之車牌號碼TKC-018 號輕型機車在同路段交岔路口前方
    約30公尺前同方向之車道靠近道路中心線行駛，被告認識葉
    發淡，因其已84歲高齡，被告不敢鳴喇叭，怕嚇到葉發淡，
    乃從左側來車道方向超車繼續行駛，超車以後從後試鏡仍看
    到葉發淡按照正常速度行駛，並未發生與葉發淡之機車有碰
    撞或擦撞之情事。被告經過10餘秒鐘後，已駛離該路段交岔
    路口10 0多公尺遠，嗣機車騎士自後超越被告之自用小貨車
    ，並稱後面有人發生車禍，被告因認未與葉發淡之機車發生
    任何碰撞或擦撞，本想不理，但又想亦認識葉發淡，既有車
    禍發生，應去關心一下，故折返現場，事故現場葉發淡之機
    車倒在靠近交岔路口之來向車道中間，葉發淡及其妻庚○○
    ○則坐在旁邊，該機車騎士離開後，被告留在現場等候救護
    車及警員前來，嗣將被害人夫妻送醫急救後，處理員警問被
    告肇事經過，被告即稱只是經過，並未撞倒被害人。
  (二)被害人葉發淡於事故發生後在東勢農民醫院治療時，即主訴
    騎車不慎發生車禍，並非被撞，其嗣後於95年1 月10日之警
    詢筆錄，證稱「（問：你是否意識清醒接受詢問？）是」、
    「（問：發現危險狀況時距離對方多遠？肇事經過詳情為何
    ？）我不清楚，我是駕輕機車尾端被對方擦撞。」、「（問
    ：你車損情形如何？第一次撞擊部位為何？撞擊後有無移動
    現場？）我的機車擦傷，我的機車尾端，無移動現場。」等
    語，係為系爭車禍案發次日之陳述，且陳述時意識清楚，記
    憶應屬清晰。又證人即原告丙○○於95年8 月14日於檢察事
    務官之詢問筆錄中亦證稱「（問：有無問你父親如何被撞？
    ）有，他說是從後面被撞。」，足證被害人葉發淡無論接受
    調查或私下與家人討論時，均稱騎機車是從後面被撞。嗣警
    察於95年1 月11日採驗上開MJ-3372 號自用小貨車車漆及TK
    C-018 號機車周邊有藍色烤漆部位，由苗栗縣警察局大湖分
    局於96年10月2 日以湖警偵字第0960000005號刑事案件證物
    採驗紀錄表並備齊文件送鑑定，經內政部警政署刑事警察局
    96年1 月26日刑鑑字第0960001140號鑑定書鑑定結果為「兩
    者均不相似」，足見被告辯稱其所駕駛之自用小貨車未撞擊
    被害人葉發淡之機車，非不可採信。惟刑事判決不顧上揭證
    據即認定葉發淡已高齡81歲，又甫遭受包括頭部外傷、腦挫
    傷在內之身心創傷，對肇事過程之認知、記憶及陳述能力均
    不免受到影響，其說詞不如身為旁觀者且意識清楚之證人江
    慶勇所為證詞可信，有違採證法則。
  (三)證人江慶勇對系爭車禍就兩車如何碰撞及其碰撞部位之證詞
    ，與被害人葉發淡之證述相互矛盾；就其機車至現場的距離
    及其追趕被告多遠距離等，該證人於95年7 月31日檢察事務
    官詢問筆錄、97年2 月14日調查筆錄及本院刑事庭97年2 月
    19日審理期日之證詞均不一致；且對兩車撞擊之描述，或稱
    「機車跟貨車有一點擦撞」、或稱「右車尾撞到機車的左把
    手」、或稱「貨車還是行進中... 直接撞過去」，情節均不
    相同，然於警詢時就機車的後照鏡比車把手突出，為何是撞
    到車把手一節，卻未予回答。再依他字卷第22頁之道路交通
    事故現場圖顯示，在機車倒地位置往前3 公尺，即已有延伸
    3 條斷續之直線刮地痕，該痕跡之起點，係在交岔路口斜坡
    路段前約1.5 公尺處，是若被害人之機車有被撞擊，應該在
    交岔路口斜坡路段之前1.5 公尺前即已發生，然再參諸該來
    向車道寬度為3.2 公尺，上開刮地痕跡距離道路中心之雙黃
    線為1.7 公尺，依證人江慶勇稱當時被告之自用小貨車時速
    約40至50公里，則被告駕駛之小貨車速度如此之快，左側道
    路寬度又如此之狹窄，被告如何能自葉發淡之機車左方超車
    ，何況葉發淡既已跨越雙黃線在來向車道上行駛，則被告直
    接在自己行車方向之車道上行駛即可，無須超車。是證人江
    慶勇之證述，與客觀事證不符，不足採信。
  (四)系爭車禍發生後即95年1 月11日之勘驗採證，及檢察事務官
    於96年2 月14日勘驗時，均並未發現上開機車左煞車把手有
    遺留被告駕駛之自用小貨車之藍色車漆；而第一審刑事判決
    藉以認定之內政部警政署刑事警察局96年4 月20日鑑字第09
    60040141號鑑定書，其取得上開機車左側煞車把手及小貨車
    車斗右側之油漆碎片，係於96年3 月7 日所採證，其採證時
    間已距離系爭車禍案發時有1 年2 個月之久，證據之真實性
    實已堪虞，且該鑑定書僅記載機車左側煞車把手靠近末端圓
    球處刮擦痕上附著之外來藍色漆狀物，與小貨車車斗油漆碎
    片透明層加藍色層相似，並未鑑定兩者相同，況被告駕駛之
    自用小貨車係工業產品，同一廠牌出廠之同類型車輛，均應
    為同一油漆成分。
  (五)依檢察官偵察卷（95年度他字第553 號）內所附道路交通事
    故現場圖上所示刮痕與現場刮痕照片不同，現場圖上呈現3
    段，起點至終點共長3 公尺，每段長分別為0.45公尺、0.35
    公尺、0.3 公尺，每一段間有間隔，每間隔約有0.5 公尺，
    而現場照片實際上有4 段刮痕，該4 段刮痕排列不是呈現一
    直線；該刮痕其實係被害人葉發淡於駕駛輕型機車行駛中未
    將機車側柱收起，並駕駛該機車往左跨越雙黃線行駛，使機
    車呈現略向左傾，致機車側柱刮地造成，而被害人葉發淡駛
    正機車後又再向左行駛，如此連續4 次，使現場刮地痕照片
    呈現4 段弧線，且與車道並非平行，被害人葉發淡亦因騎乘
    機車之側柱未收起，左轉時側柱刮地導致重心不穩才倒地，
    並非係受被告撞擊才倒地。
  (六)按「汽車駕駛人，有下列情形之一者，處6,000 元以上12,0
    00元以下罰鍰，並當場禁止其駕駛：一、未領有駕駛執照駕
    駛小型車或機器腳踏車」；「機器腳踏車附載人員或物品，
    應依下列規定：... 。二、小型輕型機器腳踏車不得附載人
    員，重型及普通輕型機器腳踏車在駕駛人後設有固定座位者
    ，得附載一人。... 五、駕駛人及附載做人均應戴安全帽」
    ；道路交通管理處罰條例第21條第1 項第1 款及道路交通安
    全規則第88條第1 項第2 款及第5 款分別定有明文。又違反
    保護他人之法律，致生損害於他人者，應負損害賠償責任；
    損害之發生或擴大，被害人與有過失者，法院得減輕賠償金
    額，或免除之；民法第184 條第2 項及第217 條亦有明文。
    本件被害人葉發淡無駕駛執照，且案發當時已高齡84歲，手
    腳反應已不靈活，竟騎乘車牌號碼TKC-018 號輕型機車並附
    載其妻庚○○○，在交通道路行駛，參與交通事務，並違反
    道路交通安全規則第97條第1 項第2 款，在劃有分向限制線
    路段，跨越即使入來車道左轉，是被害人葉發淡係違反保護
    他人之法律，致生損害於其配偶庚○○○，自應負損害賠償
    責任，其與第三人共同發生擦撞肇事，應屬共同侵權行為，
    依民法第185 條規定應與被告負連帶賠償責任，此項賠償債
    務因葉發淡已死亡，依民法第1148條規定，應由其繼承人即
    原告等6 人共同平均概括承受，與加害人間依民法第280 條
    前段規定平均分擔賠償費用；而原告庚○○○明知葉發淡無
    照駕駛，仍搭乘騎所騎成之機車，且庚○○○亦未戴安全帽
    ，故就本件車禍所受之損害亦與有過之，應按過失比例分擔
    其損失。
  (七)關於被害人葉發淡請求之損害，就醫藥費48,184元與本件車
    禍有關者，被告予以認列；而葉發淡車禍隔日已意識清楚，
    並接受警詢筆錄製作，且於95年1 月18日出院，因此，原告
    請求之看護費逾此範圍者，顯無必要。
  (八)另關於原告庚○○○請求之損害，就醫藥費70,838元與本件
    車禍有關者，被告予以認列；又聘請專業看護，在醫院加護
    病房住院期間，固有必要，但轉住普通病房或出院以後，即
    無必要，茲原告庚○○○既已出院，縱認仍意識不清、不能
    言語、無法行動之情況，惟其並無立刻之生命危險，即無專
    人24小時專業看護之必要，只要聘請外勞女傭看護，每月支
    出15,840元即為已足。本件原告庚○○○主張以每日專業看
    護費用2,200 元求償在其已轉住普通病房或出院以後，並不
    合理，且無必要。
  (九)並聲明：原告之訴及假執行之聲請駁回；並陳明願供擔保，
    請准免為假執行。
三、本件原告主張被告以駕駛貨車至市場賣菜為業，駕駛貨車為
    其附隨業務，為從事業務之人；其於95年1 月9 日上午，駕
    駛車牌MJ-3372 號自用小貨車，沿苗栗縣苗58線公路由卓蘭
    往內灣方向行駛；原應注意在劃有禁止超車線之路段，不得
    駛入來車道超車，而依當時情形又無不能注意之情事；詎於
    同日上午9 時許，行經苗栗縣卓蘭鎮內灣里7 鄰55之3 號交
    岔路口時，疏未注意即逕在該劃有禁止超車線之路段違規駛
    入來車道超車，致撞擊前方同向由被害人葉發淡所駕駛，附
    載原告庚○○○之車牌TKC-018 號輕型機車，致葉發淡、庚
    ○○○當場倒地，葉發淡因而受有頭部外傷合併臉部多處撕
    裂傷、腦挫傷、腦震盪、頭皮撕裂、左肩骨折脫臼及臂神經
    叢受損、左手掌撕裂傷等傷害；庚○○○因而受有頭部外傷
    合併右側腦內出血、腦室內出血、水腦症、呼吸衰竭，經手
    術治療仍不能言語，意識不清，無法行動之重大難治之重傷
    害。詎被告駕駛上述自用小貨車肇事致人受傷，竟未下車查
    看，亦不為必要之救護措施，反駕駛上述自用小貨車繼續向
    前行駛而逃逸，經路人目擊報警，另目擊肇事經過之證人江
    慶勇騎機車追趕將其攔下後返回現場，惟江慶勇離去現場後
    ，被告又隨即逃離，經被害人葉發淡家屬調閱現場道路監視
    錄影帶追查，始悉上情。而被告因前開過失傷害犯行，業經
    本院刑事庭以業務過失傷害致人重傷罪，判處有期徒刑1 年
    6 月，減為有期徒刑9 月；又以犯肇事致人傷害逃逸罪，處
    有期徒刑1 年，減為有期徒刑6 月；應執行有期徒刑1 年2
    月；嗣被告不服提起上訴，復經臺灣高等法院臺中分院駁回
    上訴在案等情，業據原告提出本院96年度交訴字第32號刑事
    判決、臺灣高等法院臺中分院97年度交上訴字第1143號刑事
    判決各1 件附卷可參。本院審酌被告於前開本院刑事庭審理
    中自承其於上述時間駕駛MJ-3372 號自用小貨車從市場返家
    ，沿苗栗縣苗58線道路由西（卓蘭）往東（內灣）方向行駛
    ，行經上開劃有禁止超車線之路段時，將小貨車駛入對向車
    道，由左側超越前方正欲左轉彎、由葉發淡所駕駛、附載庚
    ○○○之TKC-018 號輕型機車，超越後繼續向前行駛約200
    公尺遠，被江慶勇騎機車攔下，才駕車折返機車倒地現場等
    情（見本院96年度交訴字第32號審理卷第23、43至44頁），
    核與證人江慶勇於本院前開刑事庭審理中證述之情節相符。
    而被告於上開劃有禁止超車線之路段將小貨車駛入對向車道
    ，超越正欲左轉彎之葉發淡所騎乘之機車，被告所駕小貨車
    之車斗右側與葉發淡所騎乘機車之左側煞車把手發生擦撞，
    致葉發淡所騎機車失去平衡而倒地之事實，又據證人江慶勇
    於本院刑事庭審理中證述明確。參以證人江慶勇與兩造均無
    親屬關係或恩怨糾紛，應無甘冒受偽證處罰及結怨於被告之
    風險而出面構陷被告之理。且本件肇事責任經臺灣省竹苗區
    車輛行車事故鑑定委員會鑑定結果，認「一、甲○○駕駛自
    小貨車在劃有禁止超車線路段駛入來車道超車時撞擊前方左
    轉車輛為肇事主因。二、葉發淡無照駕駛輕機車在劃有分向
    限制線路段左轉不當為肇事次因。」（見前開刑事卷偵查他
    字卷第128 至131 頁），堪信原告前開主張為真實。被告空
    言否認有擦撞葉發淡所騎乘之機車云云，為無足採。
四、按因故意或過失不法侵害他人權利者，負損害賠償責任；汽
    車、機車或其他非依軌道行駛之動力車輛，在使用中加損害
    於他人者，駕駛人應賠償因此所生之損害，民法第184 條第
    1 項前段、第191 條之2 分別定有明文。又不法侵害他人之
    身體或健康者，對於被害人因此喪失或減少勞動力或增加生
    活上之需要時，應負損害賠償責任；不法侵害他人之身體、
    健康、名譽、自由、信用、隱私、貞操，或不法侵害其他人
    格法益而情節重大者，被害人雖非財產上之損害，亦得請求
    賠償相當之金額，民法第193 條第1項 、第195 條第1 項前
    段分別定有明文。被告於前揭時地因過失駕車碰撞葉發淡所
    騎乘之機車，致使葉發淡及原告庚○○○受有前揭傷害，已
    如前述，其因果關係至為明確，則原告依上開規定請求被告
    賠償其所受損害，自屬有據，爰就其得請求金額審酌如下：
  (一)醫療費用部分：
    (1)被害人葉發淡部分：原告等6 人主張因系爭車禍之醫療費
      用支出為48,184元，業據提出童綜合醫院醫療費用明細表
      、收據及一般診斷書（詳本院96年度交附民字第59號卷第
      11至17頁）等件為證，依原告所受傷害及醫療費用收據載
      明治療費別，雖均屬醫療上必要費用，並為被告所不爭執
      ，堪信為真實。惟依上開收據所示，原告自付金額部分僅
      為4,184 元，其餘均由健保局給付，是原告就其自付額4,
      184 元部分之請求，應予准許。至其餘健保局所給付部分
      ，自非有據，應予駁回。
    (2)原告庚○○○部分：原告庚○○○主張其因系爭車禍支出
      醫療費用70,838元，業據其提出之童綜合醫院醫療費用明
      細表、收據、一般診斷書、及光田綜合醫院門診收據、診
      斷證明書（詳本院96年度交附民字第59號卷第24至63頁、
      第65頁、本院卷第87頁）等件為證，且為被告所不爭執，
      自應准許。
  (二)看護費用部分：
    (1)被害人葉發淡部分：原告等6 人主張被害人葉發淡於95年
      1 月9 日至95年1 月18日因系爭車禍住院10日，期間需人
      看護照顧之事實，業據提出被告所不爭執之童綜合醫院一
      般診斷書（詳本院96年度交附民字第59號卷第17頁）為證
      。本院審酌被害人葉發淡因系爭車禍致頭部外傷合併臉部
      多處撕裂傷、腦挫傷、左側肩關節脫臼及臂神經叢受損等
      傷害，於95年1月9日經由急診入院，住院治療，於95 年1
      月18日出院，計住院10日，童綜合醫院醫師囑言其住院期
      間需人看護等情，認依被害人葉發淡所受傷害，其於95年
      1 月9 日至95年1 月18日住院期間10日確有看護之必要。
      又按親屬代為照顧被害人之起居，固係基於親情，但親屬
      看護所付出之勞力並非不能評價為金錢，雖因二者身分關
      係而免除被害人之支付義務，惟此種基於身分關係之恩惠
      ，自不能加惠於加害人。故由親屬看護時雖無現實看護費
      之支付，仍應認被害人受有相當於看護費之損害，得向加
      害人請求賠償，始符公平原則，最高法院著有94年台上字
      第1543號判決可資參照。本院審酌每日2,200 元之費用，
      核與一般行情尚屬相符，是認原告等6 人就被害人葉發淡
      住院10日期間，請求以每日2,200 元計算之看護費用，應
      屬有據。則依前開說明，原告等6 人自得向被告請求賠償
      此看護費用22,000之損害。
    (2)原告庚○○○部分：
      1.原告庚○○○因系爭車禍致頭部外傷合併右側腦內出血
        、腦室內出血、急性水腦症、呼吸衰竭，於95年1 月9
        日經由急診入院，並於同日行緊急開顱手術，清除腦內
        血腫，於94年1 月11日行腦室內出血清除及腦室外引流
        管置入手術，於95年1 月23日行腦室至腹腔分流手術及
        氣管切開手術，其於95年1 月9 日至95年2 月4 日住加
        護病房治療共27日等情，有原告所提被告所不爭執之童
        綜合醫院一般診斷書院診斷證明書（詳本院96年度交附
        民字第59號卷第65頁）為證。又原告庚○○○於童綜合
        醫院離開加護病房後，轉復健治療，並於95年4 月4日
        出院；惟因系爭車禍造成全身癱瘓、不能言語、失憶、
        有接受氣管切開術，患者長期規則於本院門診追蹤，生
        活無法自理，需24小時專人照顧等情，又有原告所提被
        告所不爭執之童綜合醫院一般診斷書、光田綜合醫院診
        斷證明書等件（詳本院96年度交附民字第59號卷第65頁
        、本院卷第87頁）為證。則原告庚○○○主張其於95年
        1 月9 日系爭車禍發生後，均需專人看護照顧，應屬可
        採。另由親屬看護時應認被害人受有相當於看護費之損
        害，得向加害人請求賠償，而每日2,200 元之費用，核
        與一般行情尚屬相符，已如前述，而原告庚○○○自系
        爭車禍發生以來，均係由其子女及相關親屬媳婦等人負
        責輪流照顧等情，又為被告所不爭執，則原告庚○○○
        請求以每日2,200 元計算，其自系爭車禍發生之95年1
        月9 日至96年11月9 日止，共計受有1,452,000 元之看
        護費用之損失，為有理由，應予准許。被告所辯原告庚
        ○○○出院後，縱認其有意識不清、不能言語、無法行
        動之情況，惟其並無立刻之生命危險，即無專人24小時
        專業看護之必要，只要聘請外勞女傭看護，每月支出15
        ,840 元 即為已足云云，為無足採。
      2.另查原告庚○○○為20年5 月24日生，至96年11月10日
        止，依94年臺灣省女性簡易生命表，原告庚○○○尚有
        餘命11.55 年，原告庚○○○請求以每月66,000元計算
        ，依霍夫曼式計算法扣除中間利息（首期給付不扣除中
        間利息），其得請求之看護費用核計為6,953,681 元【
        計算方式為：66,000元×105.00000000＝0000000.0000
        000000。其中105.00000000為月別單利（5/12）% 第13
        2 月霍夫曼累計係數。採4 捨5 入，元以下進位】。
      3.綜上，原告庚○○○看護費用之請求於8,405,681 元（
        1,452,000 元＋6,953,681 元＝7,013,081 元）範圍內
        為有理由，應予准許，逾此部分，則屬無據，應予駁回
        。
  (三)慰撫金部分：非財產上損害之慰撫金數額，究竟若干為適當
    ，應斟酌兩造身分、地位、經濟狀況、加害程度及其他各種
    情形，俾為審判之依據（最高法院86年度臺上字第511 號、
    第3537號判決意旨參照）。本件因被告之侵權行為，致原告
    庚○○○目前全身癱瘓呈現植物人狀態、不能言語、失憶、
    並接受氣管切開術，需長期規則於醫院門診追蹤，生活無法
    自理，需24小時專人照顧，則其精神上受有相當之痛苦，自
    堪認定。查原告名下無存款、股票、動產及其他不動產；而
    被告國小畢業，職業為家庭主婦，已婚，育有4 子，現皆已
    成年，名下有汽車1 部，自住房屋2 棟，土地2 筆，現均有
    貸款等情，業據本院依職權調取兩造之財產狀況查明無訛，
    並據被告陳明在卷（詳本院卷第34至36頁、第59至63頁、第
    88頁）。本院審酌兩造身分地位、經濟狀況及原告傷勢及治
    療過程所受痛苦等一切情狀，認為原告請求之精神上損害應
    以100 萬元為適當，是原告主張精神慰撫金300 萬元，顯屬
    過高，應予核減為100 萬元，其逾此數額之請求，即屬無據
    。
  (四)綜上，原告等6 人就葉發淡部分共計受有26,184元之損害；
    原告庚○○○則共計受有9,476,519元 之損害。
五、再按損害之發生或擴大，被害人與有過失者，法院得減輕賠
    償金額或免除之，民法第217 條第1 項訂有明文。此項規定
    之目的，在謀求加害人與被害人間之公平，故在裁判上法院
    得以職權減輕或免除之；民法第192 條第1 項規定不法侵害
    他人致死者，對於支出殯葬費之人，亦應負損害賠償責任，
    係間接被害人得請求賠償之特例。此項請求權，自理論言，
    雖係固有之權利，然其權利係基於侵權行為之規定而發生，
    自不能不負擔直接被害人之過失，倘直接被害人於損害之發
    生或擴大與有過失時，依公平之原則，亦應有民法第217 條
    過失相抵規定之適用；民法第224 條所謂代理人，應包括法
    定代理人在內，該條可類推適用於同法第217 條被害人與有
    過失之規定，亦即在適用民法第217 條之場合，損害賠償權
    利人之代理人或使用人之過失，可視同損害賠償權利人之過
    失，適用過失相抵之法則，最高法院分別著有85年台上字第
    1756號、73年台再字第182 號、73年台上字第2201號判例意
    旨可資參照。經查，系爭經臺灣省竹苗區車輛行車事故鑑定
    委員會鑑定結果，認被告駕駛自小貨車在劃有禁止超車線路
    段駛入來車道超車時撞擊前方左轉車輛為肇事主因；葉發淡
    無照駕駛輕機車在劃有分向限制線路段左轉不當為肇事次因
    ，已如前述，並為原告所不爭執，則被害人之使用人葉發淡
    對系爭車禍之發生與有過失，至為明確。則揆諸前揭說明，
    應依與有過失之規定減輕被告責任。本院審酌兩造之過失責
    任比例，認被告與原告應負擔之過失責任比例應為6 比4 ，
    應依上開比例減輕被告之賠償金額，則依此計算，被告應賠
    償之原告等6 人數額為15,710元（26,184×0.6 ＝15,710，
    元以下四捨五入）；被告應另賠償原告庚○○○之數額為5,
    685,911 元（9,476,519 元×0.6 ＝5,685,911 元，元以下
    四捨五入）。
六、綜上所述，原告依侵權行為及繼承之法律關係，請求被告應
    給付原告等6 人15,710元、應給付原告庚○○○5,685,911
    元，及均自起訴繕本送達之翌日即96年11月20 日 起至清償
    日止，按年息百分之5 計算之利息，為有理由，應予准許；
    逾此部分之請求，則屬無據，應予駁回。
七、兩造陳明願供擔保，聲請宣告假執行或免為假執行，經核原
    告勝訴部分，合於法律規定，爰分別酌定相當之擔保金額宣
    告之；原告其餘假執行之聲請，因訴之駁回而失所依據，不
    予准許。
八、本件事證已臻明確，兩造其餘主張、陳述與舉證，經審酌與
    本院前開判斷不生影響，爰不再予逐一論述，附此敘明。
九、本件原告提起刑事附帶民事訴訟，經本院刑事庭依刑事訴訟
    法第504 條第1 項移送前來，依同條第2 項規定免納裁判費
    ，惟依民事訴訟法第79條規定，仍應為訴訟費用負擔之諭知
    ，附此敘明。
十、訴訟費用負擔及假執行宣告之依據：民事訴訟法第79條、第
    390 條第2 項、第392條第2項。
中    華    民    國    97    年    9     月    5     日
                  民事庭法  官  王萬金
以上正本係照原本作成。
如對本判決上訴，須於判決送達後20日內向本院提出上訴狀。
                        書記官  劉碧雯
中    華    民    國    97    年    9     月    5     日


司法院資訊處製作；財團法人民間司法改革基金會備份。
